【裁判字號】    95,交聲,254
【裁判日期】    950529
【裁判案由】    違反道路交通管理處罰條例聲明異議
【裁判全文】
臺灣士林地方法院交通事件裁定         95年度交聲字第254號
原處分機關  台北市交通事件裁決所
異議人  即
受處分  人  甲○○
上列受處分人因違反道路交通管理處罰條例案件，對於台北市交
通事件裁決所民國95年3 月9 日所為之裁決 (北市裁二字第裁22
-AW0000000號），聲明異議，本院裁定如下：
    主  文
原處分撤銷。
甲○○騎乘機器腳踏車不在規定車道行駛，處罰鍰新臺幣陸佰元
，並記違規點數壹點。
    理  由
一原處分意旨略以：異議人即受處分人甲○○於民國94年12月13
  日13時58分，騎乘車號CQR-012 號重型機車，在行經臺北市○
  ○區○○路7 段時，違規行駛在劃設「禁行機車」標誌之車道
  上，經台北市政府警察局於94年12月22日以北市警交大字第AW
  0000000 號舉發違反道路交通管理事件通知單舉發，裁決機關
  因認異議人違反道路交通管理處罰條例第45條第13款 (裁決書
  贅引第1 項)之 規定，而於95年3 月9 日以北市裁二字第裁
  22-AW0000000號違反道路交通管理事件裁決書，依前開條款及
  同條例第63條第1 項第1 款規定，裁處罰鍰新台幣1,800 元，
  並記違規點數1 點。
二異議意旨略以：伊於前揭時、地，本依法在機慢車道騎乘機車
  ，然因有輛光華巴士公司之公車違規停靠於慢車道中，供乘客
  上下車，致阻饒異議人經過，異議人才向左超越該車繼續行進
  ，倘該公車未違規，異議人自得依法行駛於慢車道，不必擔憂
  汽車高速行駛之威脅，因此具有緊急避難情事。又就此違規事
  實，僅因異議人不服，依法律規定尋求救濟，即遭課以原處罰
  3 倍之罰鍰，裁決機關顯然違反行政法所授權之判斷餘地，為
  此聲明異議。
三按機器腳踏車行駛之車道及轉彎，應依標誌或標線之規定行駛
  ，道路交通安全規則第99條第1 項定有明文。又汽車駕駛人（
  包括機器腳踏車），駕駛機器腳踏車，不在規定車道行駛者，
  處新台幣600 元以上1,800 元以下罰鍰；且汽車駕駛人有上開
  情形時，除依原條款處罰鍰外，並予記違規點數1 點之處分，
  道路交通管理處罰條例第45條第13款、第63條第1 項第1 款亦
  分別定有明文。違反同條例第45條第13款，於期限內繳納或到
  案聽候裁決者，處罰鍰新台幣600 元，此違反道路交通管理事
  件統一裁罰基準表亦有明文。
四經查：異議人即受處分人甲○○騎乘所有CQR-012 號重型機車
  ，於94年12月13日13時58分許，行經臺北市○○路○ 段時，行
  駛在劃設「禁行機車」之車道等情，為異議人所不否認，並有
  採證照片2 幀在卷可稽，堪認異議人有不在規定車道行駛之違
  規行為無訛。雖被告以因公車停靠在慢車道中，供乘客上下車
  ，阻饒伊機車前行，伊不得已始騎乘於禁行機車道，伊屬緊急
  避難云云，然按所謂緊急避難，乃指為避免自己或他人生命、
  身體、自由、財產之緊急危難，而出於「不得已」之行為（民
  法第150 條第1 項、刑法第24條第1 項參照）。查依卷附採證
  照片，於前述時地，確有公車行駛在慢車道，然縱令異議人所
  辯該公車係違規停靠於慢車道，致阻礙異議人之行車屬實，惟
  異議人亦應暫緩行車速度，待公車駛離後再繼續行駛，並無何
  急迫情形，致異議人需違規行駛在禁行機車道，始能避免自己
  或他人生命、身體、自由、財產之緊急危難，異議人辯稱有緊
  急避難之必要云云，顯為卸責之詞，不足採信。其此部分之異
  議，自無理由。
五再按國家對人民自由權利之限制，應以法律定之並不得逾必要
  程度，憲法第23條定有明文，若因法律內容不能鉅細靡遺加以
  規定，其屬細節性、技術性之事項，法律自得授權主管機關以
  命令定之，俾利法律之實施，行政機關基於此種授權，在符合
  立法意旨且未逾越母法規定之限度內所發布之施行細則或命令
  ，自為憲法之所許。違反道路交通管理事件統一裁罰基準表，
  經大法官會議釋字第511 號解釋，並未逾越母法（道路交通管
  理處罰條例）之授權，於憲法保障人民財產權之意旨亦無牴觸
  ，另依行政程序法第159 第2 項第2 款，該標準表性質屬裁量
  性行政規則，此等行政規則雖然使得行政機關在個案中之裁量
  或判斷空間縮小，但畢竟屬於行政機關行使裁量權之範疇，依
  權力分立之原則，司法機關自應予尊重。又裁量性行政規則通
  常僅就裁量事項中相同或相似之案件，做一般性之處理，以避
  免各行政機關於相同事件恣意為不同裁罰，此亦為上開解釋所
  揭櫫，是以，行政機關遇特殊案情時，仍應依法律授與裁量權
  之意旨，做適當裁量，此觀之道路交通管理處罰條例第92條第
  3 項規定授權訂定之道路交通管理事件統一裁罰標準及處理細
  則第43條第1 項規定，違反道路交通管理事件之裁決，應參酌
  舉發違規事實、違反情節、稽查人員處理意見及被處分人之陳
  述，依基準表裁處，不得枉縱或偏頗。次按上開細則第44條第
  1 項規定，違反道路交通管理事件行為人未依規定自動繳納罰
  鍰，或未依規定到案聽候裁決者，處罰機關即一律依標準表規
  定之金額處以罰鍰，此屬法律授權主管機關就裁罰事宜所訂定
  之裁量基準，依該裁量基準規定，違反道路交通管理處罰條例
  第45條第13款規定，於期限內繳納或到案聽候裁決者，處罰鍰
  新台幣600 元，逾越應到案期限30日以上繳納罰鍰或逕行裁決
  處罰者，方處罰鍰新臺幣1,800 元。
六查本件原處分機關認定本件異議人有於前揭時地，不依規定車
  道行駛之違規行為，而依違反道路交通管理處罰條例第45條第
  13 款 、第63條第1 項第1 款規定及違反道路交通管理事件統
  一裁罰基準及處理細則第44條第1 項規定，逕對受處分人裁決
  ，固非無據。惟查，本件異議人於94年12月22日經台北市政府
  警察局交通大隊舉發交通違規，舉發通知單所載之應到案日期
  為95年1 月20日，異議人已於95年1 月5 日到案陳述並未逾期
  ，此有異議人之申復書及台北市政府警察局北投分局95年1 月
  17日北市警投分交字第09530080500 號書函各1 紙附卷可參。
  異議人既於期限內到案陳述，依前述違反道路交通管理事件統
  一裁罰基準表所定之基準，應裁處罰鍰新台幣600 元，原處分
  機關未依違反道路交通管理事件統一裁罰基準表所定「期限內
  繳納罰鍰或到案聽候裁決」之情形裁處，逕以「逾越應到案期
  限30日以上」之基準，裁處受處分人最高額罰鍰1,800 元，顯
  然違反行政程序法第10條及違反道路交通管理事件統一裁罰基
  準及處理細則第43條第1 項之規定意旨，難謂允當。是異議人
  此部分之異議，自有理由。
七綜據上述，原處分既有前述逾越法定裁量範圍之瑕疵，自屬無
  可維持，應由本院予以撤銷，改依道路交通管理處罰條例第45
  條第13款、第63條第1 項第1 款及違反道路交通管理事件統一
  裁罰基準表等規定，對受處分人裁處如主文第2 項所示之處分
  ，以資適法。
八據上論斷，應依道路交通案件處理辦法第20條，裁定如主文。
中    華    民    國    95    年    5     月    29    日
                  交通法庭法  官  江翠萍
以上正本證明與原本無異。
如不服本裁定應於送達後5 日內向本院提出抗告狀。
                          書記官  張茹茵
中    華    民    國    95    年    6     月    5     日


司法院資訊處製作；財團法人民間司法改革基金會備份。
